【裁判字號】    98,易,3231
【裁判日期】    981203
【裁判案由】    詐欺
【裁判全文】
臺灣臺中地方法院刑事判決              98年度易字第3231號
被      告  乙○○
選任辯護人  施瑞章律師
上列被告因詐欺案件，經檢察官提起公訴（98年度偵字第12888
號），本院判決如下：
    主    文
乙○○無罪。
    理  由
一、公訴意旨略以：被告乙○○乃具相當社會生活經驗之人，明
    知對於貿然將自己開立之金融帳戶存摺、金融卡及密碼，交
    付予其他不熟悉人任意使用，可能因此供人利用為犯罪所用
    ，而坊間每每發生有人遭詐騙將款項匯入人頭帳戶後遭提領
    一空，致追索不能一事，並對所提供之帳戶可能因而幫助他
    人從事詐欺不法犯罪有預見，仍於不違背其本意情形下，基
    於幫助屬詐欺集團成年成員詐欺取財之未必故意，於不詳時
    間、地點，以不詳代價將其所申請之臺新國際商業銀行北臺
    中分行帳號00000000000000號帳戶（下稱臺新銀行帳戶）之
    存摺、金融卡及密碼等資料交付真實姓名年籍不詳之詐欺集
    團成年成員，供其所屬之詐欺集團為詐欺犯行使用。嗣該詐
    欺集團成年成員取得前開帳戶資料後，與其所屬之其他詐欺
    集團成員，共同基於意圖為自己不法所有之犯意聯絡，於不
    詳時間，由其中一名詐欺集團成年成員撥打電話給告訴人甲
    ○○，佯稱其中獎，需先依其指示匯款始能領取獎金之方式
    ，致甲○○陷於錯誤，而於民國96年8月7日匯款新臺幣（下
    同）11萬元至被告之前開臺新銀行帳戶內，旋遭該詐欺集團
    成員提領一空。嗣經告訴人發覺受騙，經報警處理，始循線
    查悉上情，而認被告係涉犯刑法第30條第1項前段、第339條
    第1項之幫助詐欺取財罪嫌等語。
二、按被告以外之人於審判外之言詞或書面陳述，除法律有規定
    者外，不得作為證據，刑事訴訟法第159條第1項定有明文，
    此乃傳聞證據之排除法則。又傳聞法則之重要理論依據，在
    於傳聞證據未經當事人之反對詰問予以核實，乃予排斥，惟
    若當事人已放棄對原供述人之反對詰問權，於法院審判時表
    明同意該等傳聞證據可作為證據，基於證據資料愈豐富，愈
    有助於真實發現之理念，並貫徹刑事訴訟法修法加重當事人
    進行主義之精神，確認當事人對於證據能力有處分權之制度
    ，傳聞證據經當事人同意作為證據，法院認為適當者，亦得
    為證據。另當事人於調查證據時，對於傳聞證據表示「沒有
    意見」、「對於證據調查無意見」，而未於言詞辯論終結前
    聲明異議，應視為已有將該等傳聞證據採為證據之同意，此
    刑事訴訟法第159條之5定有明文。查本案所引之下列證據，
    均據被告乙○○對證據能力表示「沒有意見」，亦未於本案
    言詞辯論終結前聲明異議，則本院審酌該等證據並無違法取
    證或證明力顯然過低之情事，均得採為證據。
三、復按犯罪事實應依證據認定之，無證據不得認定犯罪事實；
    又不能證明被告犯罪者，應諭知無罪之判決，刑事訴訟法第
    154條第2項、第301條第1項分別定有明文。又事實之認定，
    應憑證據，如未能發現相當證據，或證據不足以證明，自不
    能以推測或擬制之方法，為裁判基礎，且認定犯罪事實所憑
    之證據，雖不以直接證據為限，間接證據亦包括在內，然而
    無論直接證據或間接證據，其為訴訟上之證明，須於通常一
    般之人均不致有所懷疑，而得確信其為真實之程度者，始得
    據為有罪之認定，倘其證明尚未達到此一程度，而有合理懷
    疑存在，無從使事實審法院得有罪之確信時，即應諭知被告
    無罪之判決，最高法院40年台上字第86號、76年台上字第49
    86號判例可資參照。
四、本件公訴人認被告乙○○涉有詐欺取財罪嫌，無非以告訴人
    甲○○之指訴，及被告乙○○所有上開臺新銀行帳戶之基本
    開戶資料、存摺交易往來明細表等件為據，再以被告為具相
    當社會生活經驗之人，本於生活經驗及智識，對於詐騙集團
    利用人頭帳戶詐騙他人匯款之用，應有認識，在遇此特殊求
    職情形，更應有所警覺，然其竟仍將上開帳戶之存摺及金融
    卡含密碼交付予不詳之人使用，其主觀上仍顯具有縱容他人
    利用其帳戶作為詐欺工具之未必故意等語為其主要論據。惟
    訊據被告固不否認該臺新銀行帳戶為被告所申設，嗣後告訴
    人甲○○有匯款11萬元入該臺新銀行帳戶等事實，然堅決否
    認有何幫助詐欺取財之犯行，辯稱：伊在臺灣、大陸均設有
    公司，主要業務是門號銷售、手機販賣，亦兼有茶葉銷售批
    發，告訴人甲○○所匯入伊帳戶之11萬元款項，是先前有客
    戶在伊公司之大陸門市向伊購買茶葉之買賣交易金額，伊確
    認該筆款項金額進來後，即交付11萬元之茶葉給客戶，伊並
    不知道該筆款項是客戶以何種方式匯款，亦不知道是客戶委
    託何人匯款，且告訴人匯款時，伊該臺新銀行帳戶內還有將
    近200 萬元之金額，包含股票等語；其選任辯護人則為其辯
    護略以：被告前揭臺新銀行帳戶自始均為自己所使用、持有
    ，並未將該帳戶交付於任何第三人，此可觀諸被告該帳戶之
    存摺明細，告訴人98年8月7日匯款時，被告尚有現金存款18
    3萬3728元，且其後該帳戶仍正常供被告營業使用，至98年9
    月12日因本案被列為警示帳戶凍結時，亦尚有現金存款184
    萬1839元，而與一般詐欺集團於被害人匯款後立即提領所有
    款項情形不同，是被告確實不知本件11萬元之匯款為告訴人
    遭詐欺所匯；又被告在大陸所設立之零售批發茶葉門市，本
    係對不特定人販賣茶葉，並不會知悉客人之姓名，且臺灣客
    戶在大陸批購茶葉，由臺灣匯款支付之情形，至為正常，是
    被告認為告訴人所匯之11萬元係客戶所支付之茶葉買賣價金
    ，亦屬合理，故而被告確無任何幫助詐欺取財之犯意等語。
五、經查：
  (一)被告乙○○之前揭臺新銀行帳戶係被告所申設，及告訴人甲
    ○○於96年8月7日匯款11萬元至前揭臺新銀行帳戶等事實，
    為被告所不否認，並據告訴人於警詢時指證在卷，另有被告
    所有上開臺新銀行帳戶之基本開戶資料、存摺交易往來明細
    表各1 份在卷可憑，足見被告乙○○之上揭臺新銀行帳戶已
    遭詐欺集團利用以為詐欺犯行使用無誤。
  (二)然查，被告抗辯其在臺灣、大陸均設有公司，分別係臺灣地
    區之全家客服有限公司、大陸地區之廈門科技信息諮詢有限
    公司之實際負責人，而登記負責人則分別為其兄陳全發、大
    陸人士牟應立，主要業務是門號銷售、手機販賣，大陸公司
    則兼有茶葉銷售批發，被告與一名真實姓名年籍不詳自稱「
    陳先生」（下稱陳先生）之臺灣籍成年男子間前有過一次茶
    葉買賣交易，於96年8月7日，陳先生復於被告廈門公司之門
    市向其購買人民幣2 萬2720元折合新臺幣約11萬元之茶葉，
    先付了1 萬元訂金予被告，並承諾次日會請其友人再將買賣
    價金匯款至被告前揭帳戶，嗣於同日即96年8月7日，被告前
    揭帳戶內即有告訴人甲○○所匯入伊帳戶之11萬元款項，是
    被告廈門公司之門市人員即於次日將該茶葉交付陳先生，並
    退還1 萬元之訂金予陳先生等情，有被告所提出之全家客服
    有限公司之新竹市政府營利事業登記證、廈門科技信息諮詢
    有限公司之企業法人營業執照、被告買賣茶葉帳冊各1 份、
    被告與陳先生交易之收款收據2份及被告臺新銀行帳戶之交
    易明細表1份（見臺灣臺中地方法院檢察署98年度偵字第128
    88號偵查卷第52至54頁、68頁、72至96頁）在卷可佐，足認
    被告確實有經營上開茶葉銷售業務，且於96年8月7日與陳先
    生有價金11萬元之茶葉買賣交易，又同日匯至被告臺新銀行
    帳戶之11萬元價款乃陳先生所支付之茶葉買賣價金，並非詐
    欺之不法所得乙節，非屬無憑。是依上揭事證以觀，被告提
    供臺新銀行帳戶之帳號予陳先生之原因，既係為供其匯入買
    賣茶葉之價金所用，核有正當原因，尚難僅憑被告所有之前
    開臺新銀行帳戶遭告訴人甲○○匯入款項，即遽認被告有利
    用該帳戶作為詐騙他人犯罪使用，抑或其於事先即知悉其所
    有臺新銀行之帳戶遭他人利用而為犯罪使用之事實。
  (三)再者，經本院發函向臺新國際商業銀行調取被告上揭臺新銀
    行帳戶自95年1月1日迄至96年12月11日止之交易情況，該帳
    戶每月交易次數頻繁，進出金額頗豐，雖有多筆他人匯款紀
    錄，惟並未出現一匯入款項後隨即提領一空之情事，此有前
    開臺新國際商業銀行98年10月23日臺新作文字第9816536 號
    函檢送交易明細表可參，顯與一般詐騙集團使用他人名義之
    帳戶且於詐騙款項得手後旋即提領一空以躲避查緝之情形有
    別。又依上揭交易明細資料觀之，被告至96年8月7日告訴人
    匯款11萬元至其臺新銀行帳戶前，該帳戶內尚有餘額199萬
    7576元之金額，且無論係於96年8月7日告訴人匯款前或匯款
    後，被告皆有以前開帳戶扣繳保德信人壽保險費，顯見被告
    前開帳戶係其經營生意使用及日常生活支出扣款所用，衡諸
    常情，其當不至於將經營生意使用之帳戶提供予詐騙集團使
    用，而遭警通報為警示帳戶並凍結，徒增經營不便之理，且
    被告若真以該帳戶作為幫助他人詐欺所用，豈會將之繼續供
    作前述經營生意及扣款帳戶之用？況被告所有臺新銀行帳戶
    之存摺原本一直由其個人管領支配中，並於偵查中提出並影
    印其內之交易明細為證（前揭偵查卷第90至96頁），亦即被
    告僅將上開帳戶之帳號告知陳先生，以供陳先生將茶葉買賣
    價金匯款至該帳戶內，衡情以觀，若被告確有提供前開帳戶
    予詐欺集團使用，以為幫助詐欺之犯行，詐欺集團豈有甘冒
    詐得並匯入系爭帳戶內之款項為被告持存摺、印鑑章提領之
    風險。是足認被告並未將前揭臺新銀行帳戶提供予他人使用
    。
  (四)又本件告訴人因遭詐欺集團以佯稱其中獎，但須先依其指示
    匯款，始能領獎之詐騙方式，詐騙其陸續匯款之款項共計有
    22 筆，金額合計495萬800元，此已有告訴人於警詢時之指
    述及臨櫃存款匯款憑條22紙可考（警詢卷第68至90頁），然
    被告所有前開臺新銀行帳戶之交易內容為告訴人之匯款紀錄
    卻僅有1筆（即96年8月7日，金額11萬元），其餘交易均無
    從認定係公訴人所指之詐欺集團成員所為，堪認均為被告為
    在大陸經商或被告之日常生活等正常資金往來。繼參以本件
    案發時，臺灣與大陸地區無法透過正式管道匯兌，一般人因
    上開匯兌之障礙，遂以透過第三人匯款方式取得自大陸因支
    付貨款等原因而匯入之新臺幣，時有所聞，難認被告長期使
    用其臺新銀行帳戶而為匯款，即認其已有預見該帳戶可能用
    作犯罪之用之未必故意。且詐騙集團利用此漏洞經由地下匯
    兌業者為兩岸匯款行為而使用公司行號或個人之帳戶洗錢之
    情形，亦非罕見，從而被告所有臺新銀行帳戶應係因前揭匯
    兌之障礙，供作被告使用，但於取得自臺灣地區支付之買賣
    價金過程中，遭詐欺集團利用，致有詐欺之贓款流入被告之
    上開臺新銀行帳戶，則該臺新銀行帳戶並非專供詐騙集團使
    用，亦非以幫助詐欺集團洗錢為目的應堪認定。
  (五)基上，被告經營臺灣地區之全家客服有限公司及大陸地區之
    廈門科技信息諮詢有限公司，有正當收入，而上揭臺新銀行
    帳戶歷年來供其做為工作業務或日常生活使用，對其堪稱重
    要，衡諸常情，當無任意交由他人使用且縱為他人作為犯罪
    使用亦不違反其本意之主觀犯意。縱其尚有將此帳戶帳號告
    知陳先生，並提供給陳先生做為支付買賣價金之匯款使用，
    但仍無法逕認被告有何提供帳戶幫助詐騙集團遂行詐欺犯行
    之情事。公訴人前揭主張，仍無從採為對被告不利之認定。
六、綜上所述，公訴意旨所舉前開證據，尚無從認定被告有幫助
    詐欺集團成年成員之犯行；縱被告有告知上開臺新銀行之帳
    號予陳先生，然此亦因係為供陳先生匯款茶葉買賣價金之用
    ，且該帳戶乃平時供作被告經營工作業務及日常生活使用乙
    節，亦非不可採信，足信被告係正常使用該臺新銀行帳戶無
    誤，復參以被告仍執有保管該臺新銀行帳戶之原本存簿，處
    於可隨時提領帳戶內之任何款項之地位，據此亦難信被告有
    將系爭帳戶供作詐騙集團成員為犯罪使用亦不違背渠等本意
    之主觀犯意，核與一般提供帳戶予他人而幫助取財之犯行不
    同，亦無從構成幫助詐欺罪。是本件關於被告犯罪之證明，
    尚未達於通常一般之人均不致有所懷疑而得確信其為真實之
    程度，無從為有罪之判斷。此外，復查無其他積極證據足資
    證明被告有公訴意旨所指之詐欺犯行，本案不能證明被告犯
    罪，揆諸首揭判例意旨及說明，自應為被告無罪之諭知，以
    昭審慎。
據上論斷，應依刑事訴訟法第301條第1項，判決如主文。
本件經檢察官丙○○到庭執行職務。
中    華    民    國    98    年    12    月    3    日
                  刑事第四庭  審判長 法  官  鄭永玉
                                     法  官  張恩賜
                                     法  官  潘曉玫
以上正本證明與原本無異。
如不服本判決應於收受判決後10日內向本院提出上訴書狀，並
應敘述具體理由。其未敘述上訴理由者，應於上訴期間屆滿後
20日內向本院補提理由書（均須按他造當事人之人數附繕本）
「切勿逕送上級法院」。
告訴人或被害人對於判決如有不服具備理由請求檢察官上訴者，
其上訴期間之計算係以檢察官收受判決正本之日期為準。
                                     書記官  張齡方
中    華    民    國    98    年    12    月    3    日


司法院資訊處製作；財團法人民間司法改革基金會備份。
